【裁判字號】    99,易,368
【裁判日期】    990825
【裁判案由】    失火燒燬非現住建築物
【裁判全文】
臺灣彰化地方法院刑事判決               99年度易字第368號
公  訴  人  臺灣彰化地方法院檢察署檢察官
被      告  戊○○
上列被告因公共危險案件，經檢察官提起公訴（99年度調偵字第
291 號、第292 號、第293 號），本院判決如下：
    主  文
戊○○失火燒燬現供人使用之住宅，處有期徒刑參月，如易科罰
金，以新臺幣壹仟元折算壹日。
    事  實
一、戊○○向丙○○租用彰化縣員林鎮溝皂巷15號之建築物，明
    知電水壺使用不當有釀成火災之危險，而依當時狀況又無不
    能注意之情事，竟疏於注意，於民國96年12月5 日下午3 時
    52分許，在上開租屋處，使用電水壺燒煮開水，未將電水壺
    插頭拔出電源插座，即貿然擅自離開四處閒逛，並至彰化縣
    花壇鄉某便利商店與友人「黑猴」聊天，致該電水壺因乾燒
    而起火，火勢因而延燒，致戊○○所承租之溝皂巷15號房屋
    （係丙○○所有，而由戊○○承租使用），其1 樓外觀窗戶
    燒燬，屋內裝潢、家具、電器等物品燒燬，房屋後側儲藏室
    受燻黑，前側臥室東南角走道兩側受燒，臥室南面牆壁受燒
    燻黑，房屋前側北面磚造外牆上端受燒變色，以靠樑周邊縫
    隙較嚴重，屋頂傾斜塌陷、磚牆剝落，已達破壞建物主要效
    用之燒燬程度。並延燒至乙○○所有無人居住之溝皂巷15號
    房屋（因丙○○、乙○○、甲○○所有之房屋屬同一處三合
    院，故門牌號碼相同），致該房屋內部物品均燒燬，房屋2
    樓南前側鐵皮屋受燒燬，屋頂水泥瓦受燒塌陷，屋頂鐵架以
    靠南端彎曲下陷較嚴重，已達破壞建物主要效用之燒燬程度
    。復延燒至甲○○所有、現供吳芸蓁、張均亦母女二人（吳
    芸蓁係甲○○之外甥女，張均亦則為吳芸蓁之女）居住之溝
    皂巷15號房屋，造成靠近屋頂之樑柱燒燬，房屋牆磚燒燬掉
    落，已達破壞建物主要效用之燒燬程度。嗣經彰化縣消防局
    消防人員到場撲滅火勢，並研判係戊○○所承租之上開房屋
    為起火戶，始查知上情。
二、案經丙○○、乙○○、甲○○訴由彰化縣警察局員林分局報
    告臺灣彰化地方法院檢察署檢察官偵查起訴。
    理  由
一、按被告以外之人於審判外之陳述，雖不符刑事訴訟法第159
    條之1 至第159 條之4 之規定，而經當事人於審判程序同意
    作為證據，法院審酌該言詞陳述或書面陳述作成時之情況，
    認為適當者，亦得為證據。當事人、代理人或辯護人於法院
    調查證據時，知有第159 條第1 項不得為證據之情形，而未
    於言詞辯論終結前聲明異議者，視為有前項之同意，刑事訴
    訟法第159 條之5 定有明文。查本案全部卷證，公訴人及被
    告均不爭執其證據能力，本院復衡以該等供述證據作成時之
    情況，應為適當，是可認後述所引用證據之證據能力均無疑
    義，合先敘明。
二、訊據被告戊○○固坦承：伊向丙○○所承租之房屋及乙○○
    、甲○○所有之房屋有發生上開火災之情事，惟矢口否認有
    何失火之公共危險犯行，辯稱：當時伊不在場，至屋外四處
    閒逛，伊外出時雖未關閉電源總開關，亦未檢查電源總開關
    ，但伊絕無使用電水壺，伊外出時家中電水壺插頭並未插在
    插座上云云。經查：
(一)、上開犯罪事實，業據證人即被害人丙○○、乙○○、甲○○
    及彰化縣消防局火災調查科科員丁○○分別於警詢、偵查中
    及本院99年6 月30日、99年8 月11日審理時指證綦詳（警卷
    第1-6 頁；97年度偵字第447 號偵卷第69-70 頁；99年度偵
    緝字第69號偵卷第31-36 、48-49 頁；本院卷第40、80-81
    頁），並有彰化縣消防局中華民國96年12月21日所製之火災
    原因調查報告書1 份（含火災現場平面及物品位置圖4 張、
    火災現場照片51張，警卷第11-62 頁）及彰化縣消防局99年
    7 月23日彰消調字第0990022032號函暨所附甲○○談話筆錄
    、溝皂里里長證明書影本、火災現場照片5 張、甲○○之房
    屋現狀照片5 張（本院卷第52-60 頁）等件在卷可稽。又關
    於甲○○所有之上開住宅，平時係供吳芸蓁、張均亦母女二
    人居住乙情，業據證人甲○○於本院審理時證述明確（本院
    卷第80頁反面），且被告於本院審理時亦自承：「甲○○房
    子有住人但不熟，我有看過他的外甥女進出」等語（本院卷
    第83頁），足認該住宅於失火時係現供人使用之住宅無訛，
    先予敘明。
(二)、而本案經彰化縣消防局火災調查人員依據現場跡證進行勘查
    鑑定結果，係認：「起火原因之研判：1.現場起火處附近未
    發現促燃劑及化學物品殘留痕跡，研判促燃劑及化學物品引
    起火災之可能性較低。2.現場起火處附近未發現外來可疑物
    品殘留，火流燃燒情形係由編號2 宅（即被告戊○○租屋處
    ）臥室東南角向西北方向電源插座下方受燒燬損、炭化逐次
    嚴重，無多點燃燒情形，承租人戊○○、屋主丙○○均說明
    未與人有糾紛、無保險，故研判人為縱火引起火災之可能性
    低。3.現場起火處附近未發現煙灰缸及垃圾桶與蚊香盒等物
    品殘留，經清理現場亦未發現微小火源燃燒跡象，故研判遺
    留火種引起火災之可能性較低。4.現場起火處附近未設置神
    龕，且無敬神祭祖燃燒紙錢之情形，研判敬神祭祖引起火災
    之可能性較低。5.檢視現場電源線等均未發現有短路熔痕，
    故研判因短路引起火災之可能性低。6.檢視現場起火處附近
    ，無烹飪器具及烹飪情形，惟發現電水壺插座、插頭同位處
    均有部分燒失，底座嚴重受燒炭化、變色，故研判因使用電
    水壺煮茶水後外出，因電水壺過熱引燃周邊易燃物品造成火
    災之可能性較大。7.綜合現場燃燒現象、出動觀察紀錄及關
    係人筆錄，本案經檢視起火處電源線（延長線）配置情形係
    屬通電狀態，並發現電水壺插座、插頭同位處均有部分燒失
    ，底座嚴重受燒炭化、變色，研判因使用電水壺煮茶水後外
    出，因電水壺過熱引燃周邊易燃物品造成火災之可能性較大
    。結論則以員林鎮溝皂里溝皂巷15號，於96年12月5 日下午
    3 時52分許發生住宅火災案，現場依據火流延燒路徑斷定起
    火處位於編號2 宅（即被告租屋處）臥室靠北面牆壁擺放之
    小木櫃桌面為起火處。檢視起火處電源線（延長線）配置屬
    通電狀態，並發現電水壺插座、插頭同位處均有部分燒失，
    底座嚴重受燒炭化、變色，故研判因使用電水壺煮茶水後外
    出，因電水壺過熱引燃周邊易燃物品造成火災之可能性較大
    。」，此有上開彰化縣消防局中華民國96年12月21日所製之
    火災原因調查報告書1 份在卷可稽。
(三)、又證人即彰化縣消防局火災調查科科員丁○○於偵查中亦就
    鑑定之相關情形進一步說明，其證稱：「（問：鑑定書認定
    起火處電源有通電狀態，有何證據？）照片48頁因為開關有
    呈現跳電狀態，表示當時有通電狀況，電線有受到電力負載
    較大就會跳電。（問：鑑定書認為是因為電水壺煮茶水後外
    出，因電水壺過熱引燃周邊易燃物品造成火災，有何證據？
    ）當時要找他來說明，但找不到他，起火處的起火源就只找
    到電水壺，從電水壺的外觀上看，把手、插頭有部分有燒失
    狀況，電水壺的插頭也是燒燬的很嚴重。（問：當時電水壺
    如49、50照片，有插電狀態？）當時電水壺與插頭電線是分
    開，我們就把他插上去。（問：起火點是電水壺？）我們研
    判是這樣機率比較大，我們依照火流燃燒的狀況，該處燒燬
    的最嚴重，並清理起火處，發現只有一個發火源是電水壺，
    沒有其他發火源，所以我們研判發火源是電水壺，就起火處
    燒燬最嚴重處就是電水壺。（問：起火處有無其他電器？）
    沒有，就只有電水壺。（問：鑑定書上「可能性較大」何意
    ？）起火處就只有該發火源，所以我們每件火災的結論多為
    「可能性較大」來作結論。（問：電水壺插電狀態會造成跳
    電？）電線被覆燒掉短路就會負載很大容易跳電、斷電。」
    等語（99年度偵緝字第69號偵卷第31-33 頁）。
(四)、再上開房屋為被告戊○○1 人所承租使用，為被告所自承，
    並據證人即被害人丙○○於警詢、偵查中證述屬實（99年度
    偵緝字第69號偵卷第17、18、48頁），且證人即被害人甲○○於偵查中亦證稱：「戊○○在失火當日晚上8 、9 點在他
    租屋處外面告訴我說，是燒開水的電水壺燒到乾掉，起火的
    」等語（99年度偵緝字第69號偵卷第35頁），並於本院99年
    6 月30日審理時到庭證稱：「當時他說是租屋處老舊，他接
    延長線。我有聽到被告講，他說他每次出去都有記得把電線
    拔掉，但是當天他出去沒有把插頭拔掉」等語（本院卷第40
    頁），綜覈上開火災原因調查報告結果及前揭證人之證詞，
    足認本案確係因被告使用電水壺煮茶水後未關閉電源及拔掉
    插頭即外出，導致電水壺過熱引燃周邊易燃物品造成火災。
    被告戊○○空言辯稱：火災發生前伊絕無使用電水壺，外出
    時電水壺插頭並未插在插座上云云，顯係事後卸責之詞，無
    足憑採。又被告為房屋之承租人及使用人，有維護建物設備
    安全之義務，其本應注意安全使用電器以防免火災之發生，
    且依當時情形並無不能注意之情事，竟疏未注意於此，在使
    用電水壺煮茶水後未關閉電源及拔掉插頭即貿然外出，導致
    電水壺過熱引燃周邊易燃物品造成火災，被告顯有過失甚明
    ，再被告之過失行為與本件火災之發生，顯具有相當因果關
    係，亦堪以認定。
(五)、綜上所述，本件事證已臻明確，被告上開犯行洵堪認定，應
    依法論科。
三、論罪科刑：
(一)、按刑法公共危險罪章所稱之「燒燬」，係指燃燒毀損之意，
    亦即標的物已因燃燒結果喪失其效用而言。本件被告失火燒
    燬之3 間住宅位於溝皂巷15號同一處三合院上，分屬丙○○
    、乙○○、甲○○所有，而丙○○所有之房屋受燒後屋頂塌
    陷、外牆靠樑周邊縫隙磚牆剝落及門窗燒失；乙○○所有之
    房屋受燒後瓦造屋頂塌陷，鐵皮屋之屋頂及鐵架塌陷；甲○○所有之房屋受燒後磚牆剝落、屋頂木造橫樑燒失，此業據
    證人甲○○、丁○○證述明確，且有火災現場照片及房屋修
    繕後照片等件在卷可稽。揆諸上述情狀，足認該3 間住宅構
    成之重要部分皆已達喪失其效用之程度。
(二)、又按放火（失火）燒燬現供人使用之住宅罪，自係指供人居
    住房屋之整體而言，應包括墻垣及該住宅內所有設備、傢俱
    、日常生活上之一切用品。故一個放火（失火）行為，若同
    時燒燬住宅與該住宅內所有其他物品，無論該其他物品為他
    人或自己所有，與同時燒燬數犯罪客體者之情形不同，均不
    另成立刑法第175 條第1 項或第2 項放火燒燬住宅以外他人
    或自己所有物罪（最高法院79年臺上字第1471號判例意旨參
    照）。另刑法上之放火罪，其直接被害法益為一般社會之公
    共安全，雖私人之財產法益亦同時受其侵害，但本罪係列入
    公共危險章內，自以社會公安之法益為重，此觀於燒燬自己
    所有物致生公共危險時並應論罪之點，亦可得肯定之見解，
    故以一個放火（失火）行為燒燬多家房屋，行為僅一個，而
    應為整體的觀察，成立單純一罪，不得以所焚家數，定其罪
    數（最高法院21年上字第391 號判例、85年度臺上字第2608
    號判決意旨參照）。是核被告以一失火行為，同時燒燬現非
    供人使用之丙○○所有住宅、乙○○所有住宅，及燒燬現供
    人使用之甲○○所有住宅，應僅論以刑法第173 條第2 項失
    火燒燬現供人使用之住宅罪。本件起訴書認被告所為係犯刑
    法第174 條第3 項之罪，洵非有洽，惟起訴之基本社會事實
    相同，爰依法變更起訴法條，併此敘明。
(三)、爰審酌被告之素行，其因疏未注意釀成火災，而燒燬他人所
    有之建物及屋內物品，除造成公共危險外，並對他人之財產
    造成損害，且被告於本院審理時矢口否認犯行，推諉責任，
    顯無悔意，又其日前雖與被害人丙○○、乙○○、甲○○等
    人成立調解（參卷附彰化縣員林鎮調解委員會調解書），惟
    被告並未依約履行，迄今分文不賠，難認其犯後態度良好，
    並考量本件係因被告一時疏失所致，尚非惡性重大，且被告
    自身財產亦同遭焚燬受有損失等一切情狀，量處如主文所示
    之刑，並諭知易科罰金之折算標準，以示懲儆。
據上論斷，應依刑事訴訟法第第299 條第1 項前段、第300 條，
刑法第173 條第2 項、第41條第1 項前段，刑法施行法第1 條之
1 第1 項、第2 項前段，判決如主文。
本案經檢察官趙冠瑋到庭執行職務。
中    華    民    國    99    年    8     月    25    日
                        刑事第七庭    法  官  郭麗萍
以上正本證明與原本無異。
如不服本判決應於收受判決後10日內向本院提出上訴書狀，並應
敘述具體理由；其未敘述上訴理由者，應於上訴期間屆滿後20日
內向本院補提理由書（均須按他造當事人之人數附繕本）「切勿
逕送上級法院」。
告訴人或被害人對於判決如有不服具備理由請求檢察官上訴者，
其上訴期間之計算係以檢察官收受判決正本之日期為準。
中    華    民    國    99    年    8     月    26    日
                                      書記官  吳冠慧
【附錄本案論罪科刑法條全文】
中華民國刑法第173條：
放火燒燬現供人使用之住宅或現有人所在之建築物、礦坑、火車
、電車或其他供水、陸、空公眾運輸之舟、車、航空機者，處無
期徒刑或7 年以上有期徒刑。
失火燒燬前項之物者，處1 年以下有期徒刑、拘役或5 百元以下
罰金。
第 1 項之未遂犯罰之。
預備犯第1 項之罪者，處1 年以下有期徒刑、拘役或3 百元以下
罰金。

司法院資訊處製作；財團法人民間司法改革基金會備份。
